臺灣高等法院刑事判決
109年度上訴字第3760號
上  訴  人  臺灣新竹地方檢察署檢察官
被      告  曾琛雅




上列上訴人因被告違反毒品危害防制條例案件，不服臺灣新竹地
方法院109年度訴字第465號，中華民國109年8月25日第一審協商
判決（起訴案號：臺灣新竹地方檢察署109年度毒偵字第459號）
，提起上訴，本院判決如下：
    主  文
原判決撤銷。
本件公訴不受理。
    理  由
一、公訴意旨略以：被告甲○○前因施用第一、二級毒品案件，經
    臺灣新竹地方法院（下稱新竹地院）以107年度訴字第496號
    判決處應執行有期徒刑1年2月確定，並於民國108年7月31日
    執行完畢（構成累犯）。詎其仍不知悔改，又於109年3月5
    日凌晨2、3時許，在其位於新竹縣○○鄉○○路00巷00號0樓之1
    之居處内，以燒烤玻璃球之方式，施用第二級毒品甲基安非
    他命（下稱甲基安非他命）1次；另於同日上午10時許，在
    其上址居處内，以捲菸之方式，施用第一級毒品海洛因（下
    稱海洛因）1次。嗣於同日下午1時40分許，因另案為警在其
    上址居處緝獲，並經其自願同意受搜索，而為員警扣得其所
    有之海洛因4包（淨重共計約2.50公克）、甲基安非他命3包
    （淨重共計約1.17公克）及不含毒品成份之不明粉末2包等
    物，復經員警採集其尿液送驗後，結果呈安非他命、甲基安
    非他命、可待因及嗎啡陽性反應而查獲。因認被告涉有毒品
    危害防制條例第10條第1項之施用第一級毒品罪嫌及同條第2
    項之施用第二級毒品罪嫌等語。
二、依協商程序所為之科刑判決，不得上訴；但有刑事訴訟法第
    455條之4第1項第1、2、4、6、7款所定情形之一，或協商判
    決違反同條第2項之規定者，不在此限；又法院認應諭知不
    受理者，法院不得為協商判決，刑事訴訟法第455之4第1項
    第7款、第455之10第1項分別定有明文。查檢察官認本件有
    刑事訴訟法第455之4第1項第7款之情形提起上訴，依照前開
    說明，本件上訴於法並無不合，合先敘明。
三、按起訴之程序違背規定者，應諭知不受理之判決，並得不經
    言詞辯論為之，刑事訴訟法第303條第1款、第307條分別定
    有明文，且依同法第364條規定，於第二審之審判準用之。
    又此所稱之起訴程序違背規定，係指檢察官提起公訴之訴訟
    行為於程序上有違法律之規定而言。而提起公訴之訴訟行為
    是否於程序上有違法律規定，原則上固以起訴時所存在之事
    項及法律規定為判斷，惟檢察官起訴後始發生之情事變更事
    由，致法院不能為實體審理者，亦屬「起訴之程序違背規定
    」（最高法院109年度台上字第3826號判決意旨參照）。
四、經查：
  ㈠依下列說明，毒品危害防制條例第20條第3項所規定之「3年
    後再犯」，係指本次再犯（不論毒品危害防制條例修正前、
    後）距最近1次觀察、勒戒或強制戒治執行完畢釋放已逾3年
    者，不因其間有無犯施用毒品罪經起訴、判刑、執行，甚或
    曾經檢察官為「附命完成戒癮治療之緩起訴處分」（下稱「
    附命緩起訴」），惟未完成戒癮治療等情形，而受影響：
  ⒈87年5月20日毒品危害防制條例公布施行後之刑事政策，對於
    施用毒品者，已揚棄純粹的犯罪觀，雖強調「除刑不除罪」
    之理念，認為施用毒品者具有「病患性犯人」之特質，惟囿
    於當時戒治及醫療體系均不完整、專業人員欠缺且戒毒知識
    尚有不足，社會大眾仍視施用毒品者為「犯人」而非「病患
    」，暨相關戒毒及事後之追蹤、輔導配套措施亦不完備，其
    刑事政策明顯將施用毒品者偏向「犯人」身分處理，導致監
    獄人滿為患，且施用毒品人口不減反增。為此，戒毒政策不
    得不改弦易轍，開始正視施用毒品者實屬「病患」之特質。
    先於97年新增毒品危害防制條例第24條附命完成戒癮治療緩
    起訴制度，確立「附命完成戒癮治療緩起訴處分」及「觀察
    、勒戒或強制戒治」雙軌治療模式。本次109年1月15日修正
    公布、同年7月15日施行之毒品危害防制條例第20條第3項及
    第23條第2項，雖僅將原條文之再犯期間由「5年」改為「3
    年」，惟鑑於將施用毒品者監禁於監獄內，僅能短期間防止
    其接觸毒品，因慣用毒品產生之「心癮」根本無法根除，並
    慮及毒品危害防制條例施行多年累積之戒毒經驗及實效，暨
    逐步擴充之醫療、戒癮機構、專業人力、社區支援系統等資
    源，尤以本次毒品危害防制條例第24條修正，擴大檢察官對
    施用毒品者附條件緩起訴處分之範圍，使其能視個案具體情
    形給予適當多元社區處遇。本次修正後對於施用毒品者之思
    維，自應與時俱進，擺脫以往側重於「犯人」身分之處罰，
    著重其為「病患」之特質，並以「治療」疾病為出發點，重
    新評價前揭所謂「3年後再犯」之意義。
  ⒉毒品戒除不易，須經長期且持續之治療，施用毒品者既被視
    為「病患性犯人」，最佳處遇方式即為治療。對於施用毒品
    者之治療方式，有機構外之處遇（如自行赴醫院戒癮、「附
    命緩起訴」等），或機構內之觀察、勒戒或強制戒治；至對
    施用毒品者科以刑罰，無非在運用刑罰之一般預防功能以嚇
    阻毒品之施用。監獄為執行場所而非戒癮專責機構，針對施
    用毒品者及其再犯之特性，法務部於106年12月5日頒訂之「
    科學實證之毒品犯處遇模式計畫」，目的即是積極引進地區
    醫療體系之協助，提供毒癮戒治，落實社區追蹤輔導及治療
    之銜接，俾修復創傷、預防再犯。惟刑罰因涉及人身自由之
    基本權，故於施用毒品初犯時皆以傳統之機構外或機構內處
    遇方式治療，如再施用毒品時，始科以刑事責任。而當刑罰
    處遇仍不能有效幫助施用毒品者改善惡習時，即表示無法以
    此方式發揮治療效果，若繼續施以刑罰只具懲罰功能，不僅
    無法戒除毒癮，更漸趨與社區隔離，有礙其復歸社會。基於
    憲法應保障人民之生存權，及根據每個國民生存照顧需要提
    供基本給付之理念，為協助施用毒品者戒除毒癮復歸社會，
    對於經監獄監禁處遇後仍再犯之施用毒品者，更應恢復以機
    構內、外之治療協助其戒除毒癮。此即本次修正毒品危害防
    制條例第20條第3項關於施用毒品者所謂「3年後再犯」係何
    所指之立法真諦。除檢察官優先適用第24條命附條件緩起訴
    處分處遇（不論幾犯，亦無年限）外，對於施用毒品初犯者
    ，應適用第20條第1項、第2項為機構內之觀察、勒戒或強制
    戒治；若於上開機構內處遇執行完畢釋放後，於「3年內再
    犯」者，依第23條第2項規定，應依法追訴；倘於「3年後再
    犯」自應再回歸到傳統醫療體系機構內重為觀察、勒戒或強
    制戒治之治療。是對於戒除毒癮不易者，唯有以機構內、外
    處遇及刑事制裁等方式交替運用，以期能控制或改善其至完
    全戒除毒癮。
  ⒊基此，對於毒品危害防制條例第20條第3項及第23條第2項所
    謂「3年後（內）再犯」，自應跳脫以往窠臼，以「3年」為
    期，建立「定期治療」之模式。其規定中所謂「3年後再犯
    」，只要本次再犯（不論修正施行前、後）距最近1次觀察
    、勒戒或強制戒治執行完畢釋放已逾3年者，即該當之，不
    因其間有無犯施用毒品之罪經起訴、判刑或執行而受影響。
    此項結論，亦經最高法院大法庭著有109年度台上大字第382
    6號裁定可資參照，業已改變最高法院95年度第7次及97年度
    第5次刑事庭會議為統一法律見解所採之決議意旨。
  ⒋另行為人縱經檢察官為「附命緩起訴」，若未完成戒癮治 療
    ，難與已接受「觀察、勒戒或強制戒治『執行完畢』」之處遇
    等同視之：
　  毒品危害防制條例前於97年4月30日修正公布第24條，同年1
    0月30日施行後，對於犯施用第一、二級毒品罪者，進入司
    法程序之戒癮治療方式，係採取第20條第1項、第2項規定「
    觀察、勒戒或強制戒治」及第24條第1項所定「附命緩起訴
    」雙軌制。而毒品危害防制條例本次修正之第20條第3項，
    既規定犯該條例第10條之罪於觀察、勒戒或強制戒治執行完
    畢釋放後，3年後再犯者，適用同條第1、2項（即應先觀察
    勒戒或強制戒治），係以「觀察、勒戒或強制戒治執行完畢
    釋放」作為起算之基準時點，若觀察、勒戒等處遇尚未執行
    完畢，即無從起算該「3年」期間。而過去實務雖以「附命
    緩起訴」後，5年內（新法修正為3年）再犯施用第一、二級
    毒品者，因事實上已接受等同「觀察、勒戒」處遇，依毒品
    危害防制條例第23條第2項之相同法理，逕行提起公訴，無
    重為觀察、勒戒必要（最高法院104年度第2次刑事庭會議決
    議參照）。然修正後毒品危害防制條例第23條第2項既係以
    「觀察、勒戒或強制戒治執行完畢釋放後，3年內再犯」為
    其追訴條件，倘行為人前未曾接受觀察、勒戒等處遇，自無
    從適用該規定予以處罰追訴，仍應適用修正後毒品危害防制
    條例第20條第1項規定辦理（最高法院109年度台上大字第35
    36號提案裁定之肯定說見解及撤銷提案裁定之理由參照）。
    是以，行為人雖經檢察官為「附命緩起訴」，若未完成戒癮
    治療，即難與已接受「觀察、勒戒或強制戒治『執行完畢』」
    之處遇等同視之（最高法院109年度台非字第76、77號判決
    意旨參照），而無從起算該「3年」期間。
  ㈡再者，本次毒品危害防制條例修正施行前，已繫屬於法院之
    施用毒品案件，倘其「附命緩起訴」未完成即遭撤銷，無從
    起算該3年期間，而不符合修正後毒品危害防制條例第23條
    第2項規定之追訴條件者，因有上開法律規定與實務見解改
    變之情事變更事由，起訴程序即屬違背規定，法院應諭知不
    受理之判決：
  ⒈本次毒品危害防制條例修正，對於施用毒品者強調「治療勝
    於處罰」、「醫療先於司法」之刑事政策，強化觀察、勒戒
    或強制戒治處分、命附條件緩起訴處遇措施與監禁刑罰間之
    交替運用，使之相互輔助補充，剛柔並濟，力助施用毒品者
    重生。又衡酌機構外之命附條件緩起訴處遇相較於機構內之
    觀察、勒戒及強制戒治而言，前者乃結合醫師、觀護人、社
    工心理諮商等不同領域之專業人員參與之治療措施，目的除
    在戒除施用毒品者身癮、心癮外，並使其能經由於機構外之
    社會參與及接觸，重新塑造生活紀律，改變病態行為，以達
    治療「病患性犯人」之效果；相較於後者於勒戒處所、戒治
    處所內之觀察、勒戒或強制戒治而言，仍不失為監禁治療，
    且其管理人員均為監所矯正人員，各處所之資源多寡、專業
    人才比例又不盡相同，未能跳脫「收容」功能大於「戒治」
    之刑罰樣貌。縱為屢犯施用毒品罪之成癮慣犯，倘其本次再
    犯後已自行赴醫療機構為戒癮或替代治療，並顯具成效，無
    論此次距最近1次觀察、勒戒或強制戒治執行完畢釋放是否
    已逾3年，於新修正毒品危害防制條例第24條尚未施行前，
    檢察官仍非不得視其個案情形為「附命緩起訴」，毋庸逕向
    法院聲請觀察、勒戒甚而追訴處罰之必要，俾節省有用資源
    。
  ⒉法院於解釋、適用本次毒品危害防制條例上開修正條文時，
    允宜遵循醫療專業及刑事政策，保障施用毒品者為病患性犯
    人之健康權，兼顧保護社會安全及恪遵正當法律程序，確保
    法治國公平法院之具體實現。又本於權力分立原則，法院對
    檢察官職權行使，應予以尊重，雖非謂不得為適度之司法審
    查，惟對於施用毒品者本次所犯如距最近1次觀察、勒戒或
    強制戒治執行完畢釋放後，已逾3年者，或前受附命緩起訴
    未完成即遭撤銷者，檢察官既得本於立法者所賦與之職權裁
    量是否聲請法院裁定觀察、勒戒或為命附條件（現行法僅能
    附命完成戒癮治療）緩起訴處分之多元化處遇，即聲請法院
    裁定機構內之觀察、勒戒並非檢察官所得採取之唯一途徑，
    法院自不能僭越檢察官之職權，逕對施用毒品者裁定應予觀
    察、勒戒或強制戒治。
  ⒊至本次修正後之毒品危害防制條例第35條之1第2款固然規定
    ：「審判中之案件，由法院或少年法院（地方法院少年法庭
    ）依修正後規定處理；依修正後規定應為不起訴處分或不付
    審理之裁定者，法院或少年法院（地方法院少年法庭）應為
    免刑之判決或不付審理之裁定」，法文似指明依修正後規定
    檢察官「應」為不起訴處分者，法院即應為免刑之判決；亦
    即法院應為免刑判決之前提，乃在於檢察官依修正後規定「
    應」為不起訴處分之此一要件。然則，依毒品危害防制條例
    規定，檢察官為不起訴處分者，僅限於被告經觀察、勒戒或
    強制戒治執行完畢之情形，但依本次修正之毒品危害防制條
    例，於被告符合「3年後再犯」之情形者（或前受附命緩起
    訴未完成即遭撤銷），檢察官除得向法院聲請對被告為機構
    內之治療處遇外（即觀察、勒戒或強制戒治，並於執畢後為
    不起訴處分），亦得逕對被告為機構外之治療處遇（依現行
    規定即為附命緩起訴），是以檢察官依法有其多元化之裁量
    權，依修正後規定，並非僅能向法院聲請裁定觀察、勒戒或
    強制戒治，檢察官亦有可能逕為附命緩起訴，即不當然有所
    謂「應」為不起訴處分之情形，自無從得出上開法文所稱「
    （檢察官）依修正後規定『應』為不起訴處分」之前提；而此
    項前提要件既無法成就，自無法進一步引出法院應為免刑判
    決之結論，上揭毒品危害防制條例第35條之1第2款後段即無
    適用之餘地，其理至為灼然。再者，本款之立法說明雖謂：
    「若該等案件於修正施行前已繫屬於法院或少年法院（地方
    法院少年法庭）者，『為求程序之經濟，法院或少年法院（
    地方法院少年法庭）應依修正施行後之規定處理，即應依職
    權為觀察、勒戒或強制戒治之裁定』」等語，似欲透過立法
    說明由法院逕依職權裁定觀察、勒戒或強制戒治，以替代第
    20條第1項、第2項所定應由檢察官提出觀察、勒戒或強制戒
    治之聲請。然此立法說明業已逾越毒品危害防制條例第35條
    之1第2款後段之明文範疇，違反法律保留原則，且基於尊重
    檢察官之裁量權，並保障施用毒品者能獲得妥適並完善治療
    或其他有利戒毒途徑處遇之機會，本於合憲性之解釋原則，
    自應由檢察官視個案情形為適當之裁量權行使，當不能僅「
    為求程序之經濟」即可便宜行事，此除紊亂法院與檢察官之
    體制、權責之外，亦剝奪審判中被告於本次修正後接受適當
    處遇之機會，不無差別待遇而有違憲法平等原則之虞。故上
    揭立法說明一律要求法院應依職權裁定觀察、勒戒或強制戒
    治云云，既法無明文，且有違憲法平等原則之虞，自不能作
    為適用本款之適法指引。
  ⒋綜上所述，本次毒品危害防制條例修正施行前，檢察官已起
    訴繫屬於法院之施用毒品案件，依毒品危害防制條例第35條
    之1第2款前段規定，應逕依修正後規定處理。倘符合上揭「
    3年後再犯」之情形，或「附命緩起訴」未完成即遭撤銷，
    而無從起算該3年期間者，依本次修正後之毒品危害防制條
    例第20條第1、3項、現行毒品危害防制條例第24條等規定，
    應由檢察官基於一次性之整體規劃而重啟治療處遇程序，視
    個案情形，是否適合「觀察、勒戒或強制戒治」或給予「附
    命緩起訴」之機會，自不得追訴處罰；而因有上開法律規定
    與實務見解改變之情事變更事由，檢察官前所為之起訴程序
    即屬違背規定，法院自應諭知不受理之判決（相同旨趣，參
    見最高法院109年度台上字第3826號判決意旨）。
五、撤銷改判之理由　　
　㈠原審經詳細調查後，以本件被告犯罪之事證明確，經檢察官
    聲請改依協商程序予以論罪科刑，固非無見。惟查，被告前
    因施用毒品案件，經臺灣新竹地方檢察署檢察官以106年度
    毒偵字第1527、1568號緩起訴處分書為附命緩起訴處分確定
    ，緩起訴期間自106年9月25日起至108年3月24日止，然於緩
    起訴期間內，因違反緩起訴處分條件而未完成戒癮治療，經
    同署檢察官以107年度撤緩字第114號撤銷上開緩起訴處分，
    並以107年度撤緩毒偵字第81號起訴書提起公訴，經新竹地
    院以107年度訴字496號判決各判處有期徒刑6月、6月、2月
    、2月，應執行有期徒刑1年2月確定；而被告其後雖有再因
    施用毒品案件，多次經法院判處罪刑確定及執行完畢之紀錄
    ，但迄今均無受觀察、勒戒或強制戒治之情形，有本院被告
    前案紀錄表在卷可按。且依照上開說明，被告前既未曾完成
    戒癮治療，即不得與已接受「觀察、勒戒或強制戒治『執行
    完畢』」之處遇等同視之。從而，於檢察官起訴被告本件施
    用第一、二級毒品之109年3月5日上午以前，被告未曾因施
    用毒品而有觀察、勒戒或強制戒治之情形，即與修正後毒品
    危害防制條例第23條第2項所規定之追訴條件不符，且不因
    被告於其間曾先後多次因犯施用毒品罪，經起訴、判刑或執
    行而受影響。揆諸前開說明，本件於本次毒品危害防制條例
    修正施行後，應由檢察官重啟處遇程序，不得對被告追訴處
    罰，檢察官前所為之起訴，因上開法律規定與實務見解改變
    之情事變更事由，其程序即屬違背規定，依刑事訴訟法第30
    3條第1款規定，自應諭知不受理判決，原審未及適用而為罪
    刑之宣告，於法容有未合。
　㈡準此，檢察官執此提起上訴，指摘原判決不當，為有理由，
    原判決既有前開可議之處，即屬無可維持，自應由本院將原
    判決撤銷，改諭知不受理判決，並不經言詞辯論為之。
六、另刑事訴訟法第455條之10第3項雖規定「第二審法院認為上
    訴有理由者，應將原審判決撤銷，將案件發回第一審法院依
    判決前之程序更為審判。」核其立法理由係以「因協商判決
    係未經言詞辯論之判決，為維護當事人之審級利益，第二審
    法院如認為上訴有理由時，應將原審判決撤銷，發回第一審
    法院，依判決前之程序更為審判，不應逕為判決，爰於本條
    第3項規定之」，可徵上開規定旨在維護當事人之審級利益
    ，本件既經本院認檢察官上訴為有理由，改諭知不受理判決
    ，並無損及被告審級利益之情形，為符訴訟經濟原則，避免
    延宕訴訟程序，俾維被告受妥速審判之權利及公共利益，爰
    逕諭知不受理之判決如主文第2項所示，附此敘明。　　
據上論斷，應依刑事訴訟法第455條之11第1項、第369條第1項前
段、第364條、第303條第1款、第307條，判決如主文。　　　　
中　　華　　民　　國　　110 　年　　3 　　月　　10　　日
                  刑事第十五庭  審判長法　官  林怡秀
                                      法　官  陳信旗
                                      法　官  古瑞君
以上正本證明與原本無異。
施用第二級毒品部分不得上訴。
施用第一級毒品部分如不服本判決，應於收受送達後20日內向本
院提出上訴書狀，其未敘述上訴之理由者並得於提起上訴後20日
內向本院補提理由書（均須按他造當事人之人數附繕本）「切勿
逕送上級法院」。
                                      書記官  陳語嫣
中　　華　　民　　國　　110 　年　　3 　　月　　10　　日